【裁判字號】    98,訴,2518
【裁判日期】    990630
【裁判案由】    法定空地變更等
【裁判全文】
臺灣臺中地方法院民事判決              98年度訴字第2518號
原      告  甲○○○
訴訟代理人  賈俊益律師
複代理人兼送達代收人
            丁○○
被      告  乙○○
訴訟代理人  丙○○
上列當事人間請求辦理法定空地變更等事件，經於民國99年5月3
1日言詞辯論終結，本院判決如下：
    主    文
原告之訴駁回。
訴訟費用由原告負擔。
    事實及理由
壹、原告方面：
  一、聲明：
      （一）被告應出具同意書同意原告使用坐落臺中市○區○
            村段5577建號（門牌號碼臺中市○區○○路97 號
            ）建物之一樓牆壁作為原告於坐落臺中市○區○村
            段164-3地號土地上所申請興建之建物之共同牆壁
            。
      （二）被告應向臺中市政府建造管理科辦理法定空地變更
            申請（申請內容為：被告所有門牌號碼臺中市○區
            ○○路97號建物之法定空地變更至被告所有坐落臺
            中市○區○村段164地號土地之上）。
  二、陳述：
      （一）兩造為分割前之坐落臺中市○區○村段164地號土
            地（地目建、面積390平方公尺）之共有人（權利
            範圍各2分之1），系爭分割前之164地號土地使用
            上分東、西二側，西側土地上有被告所有之同段55
            77建號（門牌號碼臺中市○區○○路97號）建物坐
            落其上。原告前訴請分割164地號土地，經鈞院（
            97年度訴字第2599號）移付調解後成立調解（98年
            度移調字第3號），並依系爭5577建號建物之坐落
            現況而為分割，約定由原告取得如附圖所示A、B、
            C、D部分之土地（即分割後之同段164-3地號土地
            ），其餘之Ｅ、Ｆ部分之土地（即分割後之164地
            號土地）則歸被告取得；被告並同意「無償提供」
            其所有之上開興進路97號建物之牆壁為共同壁，供
            原告日後建築使用。兩造並據以辦峻土地分割登記
            。惟原告嗣欲在分割取得之164-3號土地上申請建
            造執照興建建物時，發現原告所分割取得之164-3
            號土地係被告所有之上開建物先前申請建築許可時
            所套繪之法定空地範圍，致原告無法再行就分割後
            取得之164-3號土地申請建築使用。
      （二）按民法第825條規定：各共有人，對於他共有人因
            分割而得之物，按其應有部分，負與出賣人同一之
            擔保責任。至於所謂共有人之互相擔保責任，係指
            各共有人對於他共有人因分割而得之物，按其應有
            部分，負與出賣人同一之擔保責任而言（最高法院
            75年度台上字第2022號判決意旨參照）。易言之，
            共有人間應互負權利瑕疵及物之瑕疵之擔保責任。
            本件原告分得之164-3號土地係欲供建築使用，經
            向臺中市政府查詢發現為被告所有之上開建物之法
            定空地，原告受此妨礙而無法取得建造執照，此一
            情形可由被告向臺中市政府申辦法定空地變更（即
            以被告分割取得之分割後164地號土地上之空地為
            被告所有之上開建物之法定空地），以解除原告所
            分得之164-3號土地之法定空地套繪限制。詎遭被
            告拒絕，原告遂無法領得建築執照而受有價值、效
            用減少及未達預定效用之瑕疵。為此爰訴請求被告
            應向臺中市政府辦理法定空地變更，使被告所有門
            牌號碼台中市○區○○路97號建物之法定空地，變
            更至其所有之臺中市○區○村段164地號土地上。
      （三）另依上開調解內容，被告同意無償提供其所有之上
            開建物之牆壁供為原告日後建築之共同壁使用。為
            此爰訴請被告出具同意書同意原告使用被告所有門
            牌號碼臺中市○區○○路97號如附圖所示編號9、1
            0之一樓牆壁供為原告日後建築之共同壁使用。
貳、被告方面：
  一、聲明：原告之訴駁回。
  二、陳述：兩造原固共有坐落臺中市○區○村段164地號土地
      ，權利範圍各2分之1，土地上門牌號碼臺中市○區○○路
      97號（即同段5577建號）建物為被告所有。惟原告當初在
      調解成立之時，僅為土地權利之受讓人而非土地共有人，
      無權進行共有物之分割，所以原告有不能參與共有物分割
      之情事，該調解筆錄有錯誤之情形，被告主張撤銷之。另
      原告身分有錯誤，原告只是受讓人，因此對被告構成詐欺
      ，依民法第88、92條規定，被告另主張撤銷上開調解筆錄
      之全部內容。另被告為上開建物之一樓及地下層（門牌號
      碼97號）之所有權人，另二樓則為訴外人丙○○所有，三
      樓為訴外人吳文惠所有，四樓為訴外人吳瑞彩所有，均屬
      獨立建號之私有財產，不可能無償授與原告使用牆壁。雖
      調解筆錄上有記載被告同意出具同意書，但調解當天被告
      之子即被告之訴訟代理人丙○○亦有出席且曾向法官表示
      ：同意書之出具必須得建物全部所有人之同意。但筆錄中
      卻未記載此一部分，該調解筆錄中有關被告願意出具同意
      書之部分，為被告所不知，當初代理調解之訴訟代理人黃
      律師逾越被告之授權而為該部分之調解，被告爰另撤銷該
      調解筆錄中就被告同意出具同意書之法律行為。
、法院得心證之理由：
  一、經查，坐落臺中市○區○村段164地號土地於98年6月11日
      辦理調解共有物分割登記前（面積390平方公尺）為兩造
      所共有，權利範圍各2分之1。系爭分割前之164地號土地
      上，除有被告所有之同段5577建號（原門牌號碼臺中市北
      區錦村東三巷59號，嗣整編為臺中市○區○○路97號）建
      物坐落外，另有同於70 年8月10日所一併興建完成之同段
      5578建號（門牌號碼臺中市北區錦村東三巷59之1號）、
      5579建號（門牌號碼臺中市北區錦村東三巷59之2號）及
      5580建號（門牌號碼臺中市北區錦村東三巷59之3號）建
      物亦坐落其上。原告前對被告提起分割共有土地之訴，經
      本院（97年度訴字第2599號）移付調解後，於98年3月25
      日成立調解（98年度移調字第3號），約定由原告取得如
      附圖所示A、B、C、D部分之土地（即分割後之同段164-3
      地號土地），其餘之Ｅ、Ｆ部分之土地（即分割後之164
      地號土地）則歸被告取得；另並約定「系爭土地上被告所
      有之建築物共同牆壁部份聲請人（即原告）如將來需使用
      時，相對人（即被告）無償同意出具同意書...」，兩造
      嗣於98年6月11日辦峻系爭土地之分割登記等情，有分割
      前後之土地登記謄本、調解筆錄及建物登記謄本在卷可參
      ，信屬實在。爰就兩造間之執點，分述如下：
      （一）出具同意書同意原告使用門牌號碼臺中市○區○○
            路97號建物一樓牆壁作為共同牆壁部分：
            (1)、按除調解有無效或得撤銷之原因者，而由當事
                人向原法院提起宣告調解無效或撤銷調解之訴
                並獲勝訴裁判之前，依民事訴訟法第380條第1
                項、第416條第1項規定，調解經當事人合意而
                成立，調解成立者，與訴訟上和解有同一之效
                力。又強制執行法第4條第1項第3款規定，強
                制執行，依左列執行名義為之：三、依民事訴
                訟法成立之和解或調解。是依民事訴訟法成立
                之調解，當事人不得再就同一事由，再行起訴
                ，否則即有違「一事不再理」原則。
            (2)、經查，兩造前於本院97年度訴字第2599號分割
                共有物事件中，成立訴訟上調解，除就共有土
                地之分割成立分割方法之意思表示合致外，另
                於調解內容「貳」項下，成立「...系爭土地
                上相對人（指本件被告）所有之建築物共同牆
                壁部份聲請人（指本件原告）如將來需使用時
                ，相對人（指本件被告）無償同意出具同意書
                ，但聲請人（指本件原告）使用時不得影響建
                築物之安全...」之調解內容，有調解筆錄可
                參。則在上開調解筆錄另有無效或得撤銷之原
                因，並由當事人向原法院提起宣告調解無效或
                撤銷調解之訴並獲勝訴裁判之前，原告本得據
                該調解筆錄之內容而為執行。
            (3)、依該調解筆錄之內容，被告所負之「無償同意
                出具同意書」之義務，其性質為「債務人應為
                一定意思表示之債務」，雖屬不可代替行為債
                務之一種，然該項債務，在使債權人取得債務
                人「同意債權人使用債務人所有之牆壁以供建
                築使用」之意思表示法律效果，即可達執行之
                目的。而依強制執行法第130條第1項規定，於
                命債務人為一定之意思表示之執行名義，視為
                自判決確定或執行名義成立時，已為其意思表
                示，而使之與債務人現實上已為意思表示具有
                相同之效果，即足以實現債權人之請求。從而
                ，兩造既已就被告應出具同意書同意原告使用
                被告所有之臺中市○區○村段5577建號（門牌
                號碼臺中市○區○○路97號）建物之一樓牆壁
                作為原告於臺中市○區○村段164-3地號土地
                上所申請興建之建物之共同牆壁使用。被告嗣
                後縱有拒絕出具同意書之情事，惟揆諸上揭說
                明，此為被告應為一定之意思表示之執行名義
                ，視為自執行名義成立時，被告已為其意思表
                示，從而原告再對被告提起本件訴訟，自有違
                「一事不再理」原則，依民事訴訟法第249條
                第1項第7款規定，裁定駁回之。
      （二）辦理法定空地變更申請部分：
            (1)、查被告所有之同段5577建號（原門牌號碼臺中
                市北區錦村東三巷59號，嗣整編為臺中市○區
                ○○路97號）建物，與同段5578建號（門牌號
                碼臺中市北區錦村東三巷59之1號）、5579建
                號（門牌號碼臺中市北區錦村東三巷59之2號
                ）及5580建號（門牌號碼臺中市北區錦村東三
                巷59之3號）建物，為於70年8月10日與訴外人
                吳春萬、丙○○、吳瑞彩以同一建造執照所一
                併共同起造完成之同棟四層樓建物。
            (2)、依本院職權查調之臺中市政府68年中工建建字
                第2083號建造執照卷宗所示，原固係以分割前
                之臺中市○區○村段164地號土地全部為其建
                築基地，原告並據以主張原告所分割取得之分
                割後同段164-3號土地，因屬被告與訴外人吳
                春萬、丙○○、吳瑞彩所共同起造之前述四層
                樓建物申請建築許可時所套繪之法定空地範圍
                ，致原告無法再行就分割後之164-3號土地申
                請建築等語，而主張被告應向臺中市政府建造
                管理科辦理法定空地變更申請（申請內容為：
                被告所有臺中市○區○○路97號建物之法定空
                地變更至被告所有之臺中市○區○村段164地
                號土地之上）。
            (3)、但查，原告於98年10月15日提起本件訴訟後，
                業就其分割取得之164-3號土地向臺中市政府
                申請建築許可，並獲准予建築及發給98年府都
                建建字第547號建造執照在案，有本院依職權
                查調所得之該建造執照核發資料在卷可參，且
                為兩造所不爭執。是原告所訴請被告應向臺中
                市政府建造管理科辦理法定空地變更申請之原
                因，已不復存在。再者，臺中市政府68年中工
                建建字第2083號建造執照之起造人為被告與訴
                外人吳春萬、丙○○、吳瑞彩，所興建之建物
                亦分層分歸不同人取得所有權，其整體建物之
                法定空地套繪結果，效力及於整棟建物之各層
                所有權人，原告僅對被告一人為本件應向臺中
                市政府建造管理科辦理建造執照之法定空地變
                更申請，亦非有理。
  二、綜上所述，系爭分割前之坐落臺中市○區○村段164地號
      土地上所興建之建物基地，其法定空地套繪效力及於整棟
      建物之各層所有權人，原告僅對被告一人為本件法定空地
      變更申請，已有未合；另原告於本件訴訟繫屬中，業以分
      割所取得之164-3號土地為建築基地而向臺中市政府申請
      建築許可並獲准予建築及發給98年府都建建字第547號建
      造執照在案。又兩造已就被告應出具同意書，同意原告使
      用被告所有之臺中市○區○村段5577建號（門牌號碼臺中
      市○區○○路97號）建物之一樓牆壁作為原告於臺中市○
      區○村段164-3地號土地上所申請興建之建物之共同牆壁
      一節，成立訴訟上調解，被告嗣後縱有拒絕出具同意書之
      情事，亦應視為於執行名義成立之時被告已為同意之意思
      表示，則原告就同一事件，訴請被告出具同意書，有違「
      一事不再理」原則。從而，本件原告之訴，應予駁回。
肆、本件事證已臻明確，兩造其餘攻擊防禦方法及舉證，核與判
    決結果無影響，爰不逐一論述，併予敘明。
伍、據上論結，原告之訴為無理由，依民事訴訟法第78條、第24
    9條第1項第7款，判決如主文。
中    華    民    國    99    年    6     月    30    日
                  民事第四庭    法  官  林宗成
上正本係照原本作成。
如對本判決上訴，須於判決送達後20日內向本院提出上訴狀。
中    華    民    國    99    年    6     月    30    日
                                書記官

司法院資訊處製作；財團法人民間司法改革基金會備份。
